【裁判字號】    95,訴,732
【裁判日期】    950915
【裁判案由】    偽造文書
【裁判全文】
臺灣臺北地方法院刑事判決               95年度訴字第732號
公  訴  人  臺灣臺北地方法院檢察署檢察官
被      告  乙○○
選任辯護人  郭方桂律師
上列被告因偽造文書案件，經檢察官提起公訴（94年度偵字第13
612號），本院判決如下：
    主  文
乙○○無罪。
    理  由
一、本件公訴意旨略以：被告乙○○與證人甲○○於民國八十六
    年間，均為祭祀公業陳悅記之管理人，二人皆有獨立監督管
    理該祭祀公業事務之權。緣於八十六年六月間，因祭祀公業
    陳悅記祖宅公媽廳已年久失修，後由泰來營造股份有限公司
    （下稱泰來營造公司）施作該祖宅公媽廳及廂廊緊急支撐工
    程（下稱系爭支撐工程），泰來公司於同年七月二十五日施
    工完成後，由該公司不知名員工於同年九月二十三日持函報
    請祭祀公業陳悅記管理人驗收，被告未通知同為管理人之證
    人甲○○參與驗收，且在未經證人甲○○之授權或同意情形
    下，竟在其位於臺北市○○區○○路三九三巷六號住處，逕
    自偽簽證人甲○○之署名於該函文，以證明該緊急支撐工程
    業經祭祀公業管理人全體同意驗收，並將偽簽證人甲○○署
    名之函文交還泰來營造公司員工，以表示泰來公司已完成上
    述工程，供作行使之用，足生損害於證人甲○○管理監督祭
    祀公業陳悅記事務之權利。案經證人甲○○訴由臺北市政府
    警察局大同分局報請臺灣士林地方法院檢察署呈請臺灣高等
    法院檢察署檢察長命令移轉臺灣臺北地方法院檢察署檢察官
    偵查起訴。因認被告涉有刑法第二百十六條、第二百十條之
    行使偽造私文書罪嫌云云。
二、按犯罪事實應依證據認定之，無證據不得認定其犯罪事實；
    不能證明被告犯罪者，應諭知無罪之判決，刑事訴訟法第一
    百五十四條第二項、第三百零一條第一項分別定有明文。且
    認定犯罪事實所憑之證據，雖不以直接證據為限，間接證據
    亦包括在內，然無論直接或間接證據，其為訴訟上之證明，
    須於通常一般之人均不致於有所懷疑，而得確信其為真實之
    程度者，始得據之為有罪之認定，倘其證明尚未達到此一程
    度，而有合理性懷疑之存在時，即無從為有罪之認定，此有
    最高法院七十六年台上字第四九八六號判例意旨可資參照。
    次按刑法第二百十條之偽造文書，以無制作權之人冒用他人
    名義而制作該文書為要件之一，如果行為人基於他人之授權
    委託，即不能謂無制作權，自不成立該條之罪，此亦有最高
    法院四十年台上字第八六號判例意旨參照。
三、訊據被告乙○○固坦承其係祭祀公業陳悅記之管理人，並有
    於泰來營造公司八十六年九月二十三日函文上以祭祀公業陳
    悅記名義證明系爭支撐工程業已完工，並書寫同為祭祀公業
    陳悅記管理人之證人甲○○、丙○○姓名之事實，然堅決否
    認涉有上開行使偽造私文書犯行，辯稱：其係因臺北市政府
    民政局業於八十六年七月二十八日派員查證驗收系爭支撐工
    程確已完工，始在經同為祭祀公業陳悅記管理人之證人甲○○、丙○○授權後，由其在泰來營造公司之函文上以祭祀公
    業陳悅記之名義證明系爭支撐工程業已完工無誤，並無偽造
    證人甲○○署押之情事。
四、公訴人認被告乙○○涉有上開行使偽造私文書罪嫌，無非係
    以被告之供述、證人甲○○及丙○○之證述，並有祭祀公業
    陳悅記管理委員會八十六年六月二十日函暨函附之臺北市第
    三級古蹟陳悅記緊急支撐工程合約書、泰來營造公司八十六
    年九月二十三日函文各一份附卷，為其主要論罪依據。經查
    ：
  (一)系爭支撐工程係經臺北市政府民政局於八十六年五月二十八
    日下午二時三十分許，由臺北市政府民政局主持會勘後，同
    年六月十二日檢附漢光建築師事務所設計之緊急支撐保護計
    畫預算書圖一份發文祭祀公業陳悅記祖宅祖宅管理委員會促
    請儘速發包後，由祭祀公業陳悅記管理委員會於八十六年六
    月十七日與泰來營造公司簽訂系爭支撐工程之工程合約後，
    經臺北市政府民政局於八十六年七月三日發函同意補助系爭
    支撐工程之工程款新臺幣（下同）九萬九千八百三十元，約
    定施工日期自八十六年七月七日起至同年七月二十七日完工
    ，系爭支撐工程嗣於八十六年七月二十五日竣工之事實，有
    臺北市政府民政局八十六年五月二十八日會勘陳悅記祖宅之
    現場會勘紀錄暨現場會勘簽到表、八十六年六月十二日北市
    民三字第八六二一六七二一００號函暨函附漢光建築師事務
    所八十六年六月一日（八六）漢研字第００一０八號函及緊
    急支撐保護計畫預算書圖、八十六年七月三日北市民三字第
    八六二一八九六０００號函、祭祀公業陳悅記管理委員會八
    十六年六月二十日函暨函附臺北市第三級古蹟陳悅記祖宅緊
    急支撐工程合約書、泰來營造公司八十六年七月十日、同年
    月二十五日函各一份在卷可稽，此部分之事實，洵堪認定。
  (二)系爭支撐工程在八十六年七月二十五日竣工後，被告嗣於八
    十六年九月二十四日在其臺北市○○區○○路三九三巷六號
    住處內，持其所保管之祭祀公業陳悅記大印蓋用於泰來營造
    公司八十六年九月二十三日所發，受文者為祭祀公業陳悅記
    ，副本抄送臺北市政府及漢光建築師事務所，主旨及說明係
    為呈報臺北市政府關於系爭支撐工程業於八十六年七月二十
    五日完工事宜之函文上，並在其上記載完工無誤及祭祀公業
    陳悅記管理人丙○○、甲○○、乙○○等字樣，係因泰來營
    造公司於八十六年九月二十三日派專員持該份函文至證人丙○○位於臺北市○○街六九號三樓之住處兼祭祀公業陳悅記
    辦公室內，要求蓋用祭祀公業陳悅記大印表示驗收系爭支撐
    工程，惟因雙方未事先約定，被告未隨身攜帶祭祀公業陳悅
    記大印而無法用印，遂經在場證人丙○○、甲○○同意泰來
    營造公司專員翌日將上開函文持往被告上開住處，由被告代
    為用印之事實，迭經被告於偵查中、本院行準備程序時及審
    理時供述在卷（偵查卷第六頁；本院卷第一五頁背面、第七
    二頁、第七三頁），核與證人丙○○於本院審理時所證：「
    （八十六年九月二十三日那天你跟被告、告訴人三個人在哈
    密街是特別約的嗎？）不是，我們三個人剛好有事情在我家
    商量，泰來公司的人剛好來我那裡找我。」、「（泰來公司
    的專員當天去哈密街要做什麼事？）拿剛剛的文件給我們蓋
    章。」、「說要蓋章，我們沒有印章可以蓋，叫他隔天到乙○○吉林路的住處去蓋，就這樣。」、「當時三個人在場就
    說就直接拿到乙○○那裡蓋就好了。」、「（當時說要去乙○○家裡用印，告訴人有無在場聽到？有無同意？）他有在
    場聽到，也有同意。」等語相符（本院卷第六五頁背面、第
    六六頁、第六八頁），參以證人丙○○與被告及證人甲○○
    之間，既均同為祭祀公業陳悅記之派下成員之一，與被告及
    證人甲○○之間又無怨隙，證詞當屬客觀中立，衡常要無為
    迴護任何一方，甘冒遭受偽證罪嫌刑事制裁之風險而為虛偽
    陳述，且泰來營造公司專員於八十六年九月二十三日既係突
    然造訪證人丙○○上開住處，亦即祭祀公業陳悅記辦公室，
    適巧被告與證人丙○○、甲○○在該處商談他事，證人丙○○、甲○○在瞭解泰來營造公司專員來意後，同意翌日逕由
    泰來營造公司專員持至被告上開住處用印，無須在渠等二人
    面前為之，俾免證人丙○○、甲○○往來奔波被告上開住處
    之累，亦與常情無違。據此，堪信證人丙○○上開所證非虛
    可採，證人丙○○、甲○○確有同意被告依泰來營造公司之
    要求，在泰來營造公司上開函文上蓋用祭祀公業陳悅記大印
    ，以祭祀公業陳悅記名義為確認系爭支撐工程業已完工之表
    示，洵堪認定。
  (三)而泰來營造公司專員在持上開函文至證人丙○○上開住處，
    要求蓋用祭祀公業陳悅記大印表示驗收系爭支撐工程時，並
    未要求在該函文上蓋用被告與證人丙○○、甲○○私章一節
    ，固經證人丙○○於本院審理時證述不諱（本院卷第六七頁
    ）。然證人丙○○、甲○○既均為祭祀公業陳悅記之管理人
    ，渠等主觀上當有祭祀公業陳悅記無法對外自為意思表示或
    法律行為，須由渠等及被告以管理人之身分代表祭祀公業陳
    悅記對外為意思表示或法律行為之認知。是以，證人丙○○
    、甲○○在此認知之下，授權被告全權處理泰來營造公司要
    求在上開函文上以祭祀公業陳悅記名義確認系爭支撐工程業
    已完工事宜時，主觀上顯有概括授權被告代渠等以祭祀公業
    陳悅記管理人之身分，代表祭祀公業陳悅記對外為確認系爭
    支撐工程業已完工之意，是除包含授權被告在泰來營造公司
    上開函文上蓋用祭祀公業陳悅記大印外，無庸經證人丙○○
    、甲○○另外特別授權，倘未保管證人丙○○、甲○○二人
    私章，則代證人丙○○、甲○○二人簽署渠等姓名即屬必要
    行為，如此始生以祭祀公業陳悅記名義對外確認系爭支撐工
    程業已完工之效力，此核諸證人丙○○於本院審理時質之渠
    與證人甲○○有無特別針對同意被告代為簽署渠等姓名部分
    為授權之意思表示時，證稱：「（所以八十六年九月二十三
    日你們在哈密街見面的當時，你有授權被告簽你的名字，你
    有沒有看到甲○○有授權被告簽他的名字在文件上？）當時
    三個人在場就說就直接拿到乙○○那裡蓋就好了。」、「（
    是不是你與甲○○都有同意在上開文件上蓋章的事就交由乙○○處理就好？）是啊！印章就在他那邊。」等語（本院卷
    第六六頁背面、第六七頁），一再證陳因祭祀公業陳悅記大
    印係由被告負責保管之故，遂同意由被告全權處理等語即明
    。準此，證人甲○○在同意被告代以祭祀公業陳悅記管理人
    之身分確認系爭支撐工程業已完工之際，既未當場表示反對
    或排除被告在上開函文上以祭祀公業陳悅記負責人身分代簽
    姓名之情形下，顯有一併授權被告在其上代簽姓名之意無疑
    。從而，被告辯稱其在泰來營造公司上開函文上代簽證人丙○○、甲○○署名，係經證人丙○○、甲○○授權為之等語
    ，非虛可採。其在上開函文上代簽證人丙○○、甲○○署名
    ，確經證人丙○○、甲○○之概括授權，主觀上並無偽簽證
    人丙○○、甲○○署名之犯意，至為灼然。
  (四)至證人甲○○就渠有於上開時、地與證人丙○○一同概括授
    權被告以祭祀公業陳悅記管理人之身分代為確認系爭支撐工
    程業已完工之表示，雖經證人甲○○於偵查中及本院審理時
    證稱經渠核對支票託收紀錄後，回憶起八十六年九月二十三
    日渠係在工廠內趕工，有至渠工廠借款週款之證人丁○可證
    ，並未至證人丙○○上開住處，何來授權云云，證人丁○於
    偵查中及本院審理時，復均證稱因伊於八十六年九月二十日
    跳票，遂自八十六年九月二十一日起，連續三至四日每日下
    午一時許至晚上七時許止，均至證人甲○○上開工廠內等待
    證人甲○○空閒時，欲與之商談換票事宜云云（偵查卷第七
    四頁），並提出八十六年支票日曆一份為證。然酌諸證人甲○○就證人丁○向渠借款時間、交付地點、取款過程等細節
    ，於偵查中證稱：「‧‧‧一百萬元是用公司周轉金借他的
    ，他開八十六年十月一日的票給我，在八十六年九月一日左
    右在我公司內（臺北市士林區○○○路○段二巷一五一弄七
    號）借給他並交付現金給他。」、「（這一百萬元是陸陸續
    續界借？還是一次借的？）陸陸續續借的。」云云（偵卷第
    七四頁），與證人丁○於偵查中證稱：「（你為什麼會跟甲○○借一百萬元？）因為我工資付不出來，跟甲○○周旋一
    個禮拜‧‧‧終於在八十六年九月底開票借的，一次借的，
    我跟甲○○去銀行領的，再轉存入我妻子的戶頭內。」云云
    （偵卷第七四頁），均不相同，以證人甲○○、丁○距今已
    八年餘之陳年往事，在各自核對渠等之支票託收紀錄及支票
    日曆記載資料後，甚連證人丁○連續數日均前往證人甲○○
    上開工廠內磋商換票事宜之日數為三至四日、時間均為每日
    下午一時許至七時許，既得明確記憶，則證人丁○、甲○○
    對於票期即將屆至且為雙方磋商重點所在，為數不小之一百
    萬元借款究係一次或分次所借？借款時間及地點究係如證人
    甲○○所證之八十六年九月一日，在證人甲○○上開工廠內
    出借，來源為公司周轉金，抑或如證人丁○所證之八十六年
    九月底，在證人丁○陪同下，由證人甲○○至銀行取款後旋
    即轉存入證人丁○配偶帳戶內等細節，當無均已不復記憶至
    此互核不一，相去甚遠之境地，是證人甲○○、丁○上開所
    證之證明力，已非無疑。再佐以證人丁○嗣於本院審理時，
    對於該筆一百萬元借款之借款時間、次數、取款地點，又隨
    證人甲○○於偵查中上開所證內容，改稱：「（他借你的一
    百萬元是如何借你的？）好像是分二、三次給我的‧‧‧」
    、「‧‧‧我記得是現金分兩、三次拿，是我到工廠跟他拿
    的。」云云（本院卷第六九頁），益徵證人丁○此部分所證
    各節，均係附和證人甲○○之詞，不足採信。
  (五)況以證人甲○○於本院審理時證稱：渠在系爭支撐工程施工
    期間，因住家、工廠均鄰近施工現場之故，知有系爭支撐工
    程之施作，並曾前往施工現場察看，要求補強等情（本院卷
    第六二頁）觀之，證人甲○○於系爭支撐工程在八十六年七
    月七日起至同年月二十五日止之施工期間內，即已知悉系爭
    支撐工程之進行，且證人甲○○對於系爭支撐工程之進行，
    並非漠不關心，關於祭祀公業陳悅記之相關事宜，亦係抱持
    積極參與之態度，則渠於系爭支撐工程完工後，又豈有容任
    重要之驗收工作於不顧之理，是證人甲○○於本院審理時推
    稱渠係迄於九十四年二月二十五日向文化局申請函文資料後
    始知系爭支撐工程云云，顯與事實不符，不值採信。再證人
    甲○○於八十八年五月十五日、同年九月十一日先後參與祭
    祀公業陳悅記八十八年度第一次及第二次管理委員會會議時
    ，第一次管理委員會會議中即已針對系爭支撐工程費用九萬
    九千八百三十元，是否接受臺北市政府民政局之補助有所討
    論，並做成決議自行負擔系爭支撐工程費用，並於第二次管
    理委員會會議中報告自行負擔系爭支撐工程費用之執行狀況
    ，此亦有祭祀公業陳悅記八十八年度第一次及第二次管理委
    員會會議紀錄暨簽到表各一份在卷可稽（本院卷第二七頁至
    第三一頁），並據證人甲○○於本院審理時證述無訛（本院
    卷第六四頁），則證人甲○○對於系爭支撐工程費用之給付
    狀況，自難委為不知。從而，證人甲○○嗣於本院審理時又
    改稱渠係迄於九十四年二月二十五日向文化局申請函文資料
    後始知系爭支撐工程費用係自行負擔云云（本院卷第六四頁
    ），亦非符實之詞，無此採信。總此，證人甲○○在八十六
    年七月間已知有系爭支撐工程施作，至遲於八十八年五月十
    五日亦知祭祀公業陳悅記管理委員會決議自行負擔系爭支撐
    工程費用下，未即時追究系爭支撐工程何以未經渠以管理人
    身分驗收檢視驗收文件，放任長達八年之久，迄今始聲稱遭
    被告偽造署押云云，顯悖常情，動機堪疑，證人甲○○上開
    所證各節，殊難採信。
五、綜上所述，被告上開所辯既屬可採，其經證人丙○○、甲○○概括授權後，始在泰來營造公司上開函文上代簽證人丙○○、甲○○署名，即無所謂偽造署押之問題，亦無構成行使
    偽造私文書之餘地，自不得僅憑證人甲○○、丁○上開互核
    不符，具有重大瑕疵之證述內容，逕認被告涉有公訴人所指
    之行使偽造私文書犯行。此外，復查無其他積極證據足以證
    明被告有何行使偽造私文書之犯行，即不能證明被告犯罪，
    依首揭法條說明，自應為無罪之諭知。
據上論斷，應依刑事訴訟法第三百零一條第一項，判決如主文。
本案經檢察官郭昭吟到庭執行職務。
中    華    民    國    95    年    9     月    15    日
                      臺灣臺北方法院刑事第十五庭
                          審判長法  官  周祖民
                                法  官  邱蓮華
                                法  官  吳麗英
上正本證明與原本無異。
如不服本判決，應於判決送達後10日內向本院提出上訴狀（應抄
附繕本）。告訴人或被害人如對於本判決不服者，應具備理由請
求檢察官上訴，其上訴期間之計算係以檢察官收受判決正本之日
期為準。
                                書記官  田華仁
中    華    民    國    95    年    9     月    15    日


司法院資訊處製作；財團法人民間司法改革基金會備份。
